臺灣苗栗地方法院民事判決
111年度訴字第103號
原      告  梁月娥  
訴訟代理人  高仁宏律師
複  代理人  鄒筠傑  
被      告  鄭才合  


            王錦昇(王清標之繼承人)



            王錦芳(王清標之繼承人)


            王錦景(王清標之繼承人)



            羅王素珠(王清標之繼承人)



            王素卿(王清標之繼承人)



            梁安國  


兼  上一人
訴訟代理人  梁春堂  


被      告  梁春金  



            邱鍾玉麗

上列當事人間請求分割共有物事件，本院於民國111年8月4日言
詞辯論終結，判決如下：
    主      文
一、被告王錦昇、王錦芳、王錦景、羅王素珠、王素卿應就其被
    繼承人王清標所有坐落苗栗縣○○鎮○○段0000地號土地之應有
    部分1/8 辦理繼承登記。
二、兩造共有坐落苗栗縣○○鎮○○段0000地號土地，應依下列方法
    分割：
　　㈠如附圖編號甲所示面積467.65平方公尺土地分歸原告所有
      。
　　㈡如附圖編號乙所示面積122.00平方公尺土地分歸被告王錦
      昇、王錦芳、王錦景、羅王素珠、王素卿公同共有。
　　㈢如附圖編號丙所示面積162.66平方公尺土地分歸被告邱鍾
      玉麗所有。
　　㈣如附圖編號丁所示面積60.99平方公尺土地分歸被告梁安國
      、梁春堂、梁春金，並按各1/3之比例維持共有。
　　㈤如附圖編號戊所示面積162.66平方公尺土地分歸被告鄭才
      合所有。
三、訴訟費用由兩造按附表所示之應有部分比例負擔。
    事實及理由
壹、程序方面
  　被告邱鍾玉麗、王錦昇、王錦芳、王錦景、羅王素珠、王素
    卿經合法通知，均未於最後言詞辯論期日到場，核無民事訴
    訟法第386 條各款所列情形，爰依原告之聲請，由其一造辯
    論而為判決。　　　　
貳、實體方面
　一、原告主張：坐落苗栗縣○○鎮○○段0000地號土地(下稱系爭
      土地)為兩造所共有，共有人之應有部分如附表所示，又
      其一共有人王清標於107年6月12日起訴前死亡，惟其繼承
      人即被告王錦昇、王錦芳、王錦景、羅王素珠、王素卿（
      下合稱王錦昇等5人）尚未辦理繼承登記。兩造間就系爭
      土地並無不分割之協議，亦無因物之使用目的不能分割之
      情事，且兩造迄今未能就分割方法達成協議。又系爭土地
      為梯形，西北面面臨道路，西南面面臨巷道，而系爭土地
      西南邊如苗栗縣通霄地政事務所複丈成果圖（下稱附圖）
      所示之編號A建物，係原告所有、經營之雜貨店，東邊另
      有如附圖所示之編號B、C建物。如前揭附圖二(見本院卷
      第277頁)編號甲土地分歸原告所有，如附圖二編號乙土地
      分歸被告王錦昇等5人所有，如附圖二編號丙土地分歸被
      告邱鍾玉麗所有，如附圖二編號丁土地分歸被告梁安國、
      梁春堂、梁春金(下稱梁安國等3人)所有，如附圖二編號
      戊土地則分歸被告鄭才合(下稱原告方案)所有，可使分割
      後之各土地均與道路相鄰接，不致妨害分割後個別土地之
      使用，可使分割後各土地得發揮土地之經濟效益，應屬兼
      顧兩造公平與使用現況，爰依民法第823條第1項、第824
      條第1項規定請求判准原告主張之原物分割方案等語。並
      聲明：如主文第一項、第二項所示。
　二、被告方面：
　　㈠被告邱鍾玉麗抗辯：其同意土地分割，但其分得之土地必
      須方正、完全清空、無地上物。若所分得之土地其上有建
      物，必須註明該建物屬於被告邱鍾玉麗所有，若有出租之
      情事，租金亦歸被告邱鍾玉麗。其欲分得如附圖一(見本
      院卷第275頁)編號丁土地，因其上有好友所住之房屋，其
      不介意朋友占用。其餘如附圖一編號甲土地由原告分得，
      編號乙土地由被告梁安國等3人分得，編號丙土地由被告
      鄭才合分得，編號戊土地由被告王錦昇等5人分得(下稱被
      告方案)等語。
　　㈡被告鄭才合則以：其原有土地及建物鐵皮屋，均坐落於如
      附圖二編號丁、戊所示之土地上等語；被告梁安國等3人
      陳以：其原有土地位於如附圖二編號丁、戊所示土地之前
      方等語；故均表示：同意原告方案，不同意被告邱鍾玉麗
      之被告方案。
　　㈢被告王錦昇等5人均未於言詞辯論期日到場，亦未提出書狀
      作任何聲明或陳述。
　三、本院之判斷
　　㈠按因繼承、強制執行、徵收、法院之判決或其他非因法律
      行為，於登記前已取得不動產物權者，應經登記，始得處
      分其物權，民法第759 條定有明文。又共有物之分割在使
      共有關係變更為單獨所有，其性質為共有人間應有部分之
      交換，自屬處分行為，須以共有人之處分權存在為前提，
      是以共有人就共有物如無處分權可資行使，共有人無從以
      協議方式為分割，法院亦不能依共有人之請求為裁判分割
      ，故共有之不動產之共有人中一人死亡，他共有人請求分
      割共有物時，為求訴訟之經濟起見，可許原告就請求繼承
      登記及分割共有物之訴合併提起，即以一訴請求該死亡之
      共有人之繼承人辦理繼承登記，並請求該繼承人於辦理繼
      承登記後與原告及其餘共有人分割共有之不動產（最高法
      院69年度台上字第1134號判決意旨、70年第2 次民事庭會
      議決議㈡參照）。系爭土地之原共有人王清標於107年6月1
      2日起訴前死亡，其法定繼承人為被告王錦昇等5人，迄未
      辦理繼承登記等節，業據原告提出戶籍謄本、繼承系統表
      、拋棄繼承查詢（見本院卷第57-73、181頁）、土地登記
      謄本(見本院卷第87頁)等件為證。故原告請求被告王錦昇
      等5人先就被繼承人王清標所有之系爭土地應有部分1/8辦
      理繼承登記後再為分割，為有理由。
　　㈡按各共有人，除法令另有規定外，得隨時請求分割共有物
      。但因物之使用目的不能分割或契約訂有不分割之期限者
      ，不在此限。分割之方法不能協議決定，法院得因任何共
      有人之請求，命以原物分配於各共有人。民法第823 條第
      1 項、第824 條第2 項第1 款前段分別定有明文。經查，
      系爭土地之應有部分均如附表所示乙節，有土地登記謄本
      在卷可稽（見本院卷第87-91頁）。又原告主張系爭土地
      之共有人間並無不為分割之協議，僅共有人間無法達成分
      割之協議乙節，為被告所不爭執，自堪信原告主張為真實
      。揆諸前揭法條規定，原告訴請裁判分割系爭土地，並無
      不合。另被告邱鍾玉麗辯以：若所分得之土地其上有建物
      ，必須註明該建物屬於被告邱鍾玉麗所有，若有出租之情
      事，租金亦歸被告邱鍾玉麗云云，其抗辯內容，非本件裁
      判分割土地即訴訟標的，自不予審究
　　㈢按分割之方法不能協議決定，法院得因任何共有人之請求
      ，命以原物分配於各共有人，民法第824 條第2 項第1款
      前段定有明文。次按定共有物分割之方法，應斟酌各共有
      人之意願、共有物之性質、使用情形及各共有人分割後所
      得之利用價值、經濟效益是否相當而為適當之分配，始能
      謂為適當而公平（最高法院104 年度台上字第139號判決
      意旨參照）。又按分割共有物，以消滅共有關係為目的。
      法院裁判分割共有土地時，除因該土地內部分土地之使用
      目的不能分割（如為道路）或部分共有人仍願維持其共有
      關係，應就該部分土地不予分割或准該部分共有人成立新
      共有關係外，應將土地分配於各共有人單獨所有（最高法
      院69年台上字第1831號判決〈原判例〉意旨參照）。原告、
      被告鄭才合、梁安國等3人主張如附圖二所示之原告分案
      ，被告邱鍾玉麗則主張如附圖一所示之被告方案。茲就系
      爭土地之分割方法，析述如下：
　　　⒈查系爭土地其上坐落有原告所有、如附圖編號A、門牌號
        碼苗栗縣○○鎮○○里0鄰○○00號1層鐵皮建物(下稱編號A建
        物)，由原告經營聯興商店；另坐落有被告鄭才合所有
        、如附圖編號B、門牌號碼苗栗縣○○鎮○○里0鄰○○0000號
        1層鐵皮建物(下稱編號B建物)、如附圖編號C之鐵皮屋
        頂、1層紅磚建物(下合稱編號C建物)。另臨地之土角厝
        越界占用系爭土地如附圖編號D所示之區域。系爭土地
        西北側臨大馬路，西南側臨小路等情；業經本院履勘屬
        實，並有勘驗筆錄（見本院卷第215-219頁、第223-227
        頁)、附圖(見本院卷第275、277頁)在卷可查，且為履
        勘時到場之兩造所不爭執，堪以認定。被告邱鍾玉麗事
        後雖改稱：如附圖一所示之編號丁土地上，有其好友居
        住之建物云云。核與前揭勘驗結果顯示該區土地上之編
        號B、C建物為被告鄭才合所有之情不合，並不可採。
　　　⒉被告邱鍾玉麗主張如附圖一之被告方案，係以其好友之
        利益為依歸；惟其好友非土地共有人，故其好友居住利
        益之考量，非本件酌定分割方法應行審酌之事項。又因
        系爭土地上參差坐落有各建物，且為維護分得各土地者
        之臨路權益，避免產生袋地，不可能如被告邱鍾玉麗原
        本之主張，由其分得完全清空、方正空地。是其主張之
        方案，無特別可取之處，且難以憑採。
　　　⒊原告主張如附圖二之原告方案，本院審酌如附圖二編號
        甲土地由原告分得，其上坐落有原告所有之編號A建物
        ，可使土地及建物之所有權人完全合一。編號戊土地由
        被告鄭才合分得，相鄰之編號丁土地由同意維持共有之
        被告梁安國等3人共同分得，因被告鄭才合開庭時有意
        洽購被告梁安國等3人之應有部分，故由被告鄭才合、
        梁安國等3人依序分得編號戊、丁土地，於完成洽購後
        ，即有利被告鄭才合所有之編號C建物保存，並可合併
        、集中利用編號戊、丁土地，發揮土地之經濟效益。至
        於被告邱鍾玉麗、王錦昇等5人本身在系爭土地上均無
        任何建物存在，故由其依序分得其餘編號丙、乙土地，
        原物分配利益不受影響。復被告鄭才合、梁安國等3人
        同意原告方案，被告王錦昇等5人未表示分割方案之意
        見，本院綜合上開情狀，認原告方案，可發揮編號丁、
        戊土地之集中利用價值，且各分得土地之人均臨大馬路
        ，通行便利，編號A建物、C建物可與土地之所有權人同
        一，為合理可行及適當公允之分割方案。綜上，本院爰
        採原告方案為本件之分割方案，並諭知如主文第2項所
        示。
　四、本件事證已臻明確，兩造其餘攻擊防禦方法及所提證據經
      審酌後，於判決結果不生影響，爰不另一一論駁，附此敘
      明。
　五、末按分割共有物之訴，原、被告之間本可互換地位，本件
      原告起訴雖於法有據，然被告之應訴實因訴訟性質所不得
      不然，所為抗辯自為伸張或防衛權利所必要，是訴訟費用
      如由敗訴當事人負擔，顯失公平。故本院認兩造應依附表
      所示比例分擔訴訟費用，始為公允。爰諭知如主文第三項
      所示。
　六、訴訟費用負擔之依據：民事訴訟法第80條之1 、第85條第
      1項但書、第2項。
中　　華　　民　　國　　111 　年　　8 　　月　　8 　　日
                  民事第一庭  法  官  張新楣
以上正本係照原本作成。 
如對本判決上訴，須於判決送達後20日內向本院提出上訴狀（須
附繕本）。如委任律師提起上訴者，應一併繳納上訴審裁判費。
中　　華　　民　　國　　111 　年　　8 　　月　　8 　　日
                              書記官  劉立晨
附表：
 共有人 應有部分 （即訴訟費用負擔之比例） 1 原告 23/48 2 鄭才合 2/12 3 王錦昇、王錦芳、王錦景、羅王素珠、王素卿（王清標之繼承人） 1/8 4 邱鍾玉麗 2/12 5 梁安國 1/48 6 梁春堂 1/48 7 梁春金 1/48